ACORDAO-COMPLETO-2546078

ACÓRDÃO 6554/2022 ATA 34/2022 - PRIMEIRA CÂMARA

VISTOS, relatados e discutidos estes autos de tomada de contas especial instaurada pelo Ministério do Desenvolvimento Regional em desfavor de Jaziel Nunes de Alencar, em razão da não comprovação da regular aplicação dos recursos federais repassados no âmbito do Termo de Compromisso 209/2014 (Siafi 681539) , firmado entre o então Ministério da Integração Nacional e o Fundo Municipal de Proteção e Defesa Civil - Fumdec de Manacapuru/AM; 
ACORDAM os Ministros do Tribunal de Contas da União, reunidos em sessão de 1ª Câmara, ante as razões expostas pelo Relator, em:
9.1. julgar irregulares as contas de Jaziel Nunes de Alencar (XXX.571.192-XX) , nos termos dos arts. 1º, inciso I, e 16, inciso III, alíneas "b" e "c", da Lei 8.443/1992, c/c os arts. 1º, inciso I, e 209 incisos II e III, do RI/TCU;
9.2. condenar o responsável indicado no subitem anterior, com fundamento no art. 19, caput, da Lei 8.443/1992, c/c o art. 210 do RI/TCU, ao pagamento das importâncias a seguir especificadas, com a fixação do prazo de 15 (quinze) dias, a contar da notificação, para comprovar, perante o Tribunal (art. 23, inciso III, alínea "a", da Lei 8.443/1992, c/c o art. 214, inciso III, alínea "a", do Regimento Interno) , o recolhimento da dívida aos cofres do Tesouro Nacional, atualizada monetariamente e acrescida dos juros de mora, calculados a partir das datas discriminadas até a data do recolhimento, na forma prevista na legislação em vigor:
	Data de ocorrência
	Valor histórico (R$) 
	Débito/Crédito (R$) 

	6/11/2014
	483.690,00
	D

	25/3/2015
	2.422,90
	C

	31/3/2015
	1,51
	C

9.3. aplicar ao responsável Jaziel Nunes de Alencar (XXX.571.192-XX) a multa prevista no art. 57 da Lei 8.443/1992, c/c o art. 267 do Regimento Interno do TCU, no valor de R$ 48.000,00 (quarenta e oito mil reais) , fixandolhe o prazo de 15 (quinze) dias, a contar da notificação, para que comprove, perante o Tribunal (art. 214, inciso III, alínea "a", do Regimento Interno do TCU) , o recolhimento da dívida aos cofres do Tesouro Nacional, atualizada monetariamente desde a data do presente acórdão até a do efetivo recolhimento, se paga após o vencimento, na forma da legislação em vigor;
9.4. autorizar, desde logo, a cobrança judicial das dívidas, caso não atendida a notificação, na forma do disposto no art. 28, inciso II, da Lei 8.443/1992;
9.5. autorizar também, desde logo, se requerido, com fundamento no art. 26 da Lei 8.443, de 1992, c/c o art. 217, §§ 1º e 2º, do Regimento Interno do TCU, o parcelamento das dívidas em até 36 (trinta e seis) parcelas, incidindo, sobre cada parcela, corrigida monetariamente, os correspondentes acréscimos legais, fixando-lhe o prazo de 15 (quinze) dias, a contar do recebimento da notificação, para comprovar, perante o Tribunal, o recolhimento da primeira parcela, e mensalmente, a contar da parcela anterior, para comprovar o recolhimento das demais parcelas, devendo incidir, sobre cada valor mensal, atualizado monetariamente, os juros de mora devidos, no caso do débito, na forma prevista na legislação em vigor, alertando a responsável de que a falta de comprovação do recolhimento de qualquer parcela importará o vencimento antecipado do saldo devedor, nos termos do § 2º do art. 217 do Regimento Interno deste Tribunal;
9.6. notificar acerca desta deliberação a Procuradoria da República no Estado do Amazonas, nos termos do § 3º do art. 16 da Lei 8.443/1992, c/c o § 7º do art. 209 do Regimento Interno do TCU, para adoção das medidas que entender cabíveis, bem como o Ministério do Desenvolvimento Regional e o responsável, para conhecimento.

Tomada de contas especial instaurada pelo Ministério do Desenvolvimento Regional diante da não comprovação da regular aplicação dos recursos federais repassados no âmbito do termo de compromisso firmado entre o então Ministério da Integração Nacional e o Fundo Municipal de Proteção e Defesa Civil  FUMDEC de Manacapuru/AM, que tinha por objeto o Aluguel social, aquisição de materiais de construção, restabelecimento de abastecimento de água potável e limpeza de igarapés.

Primeira Câmara

Fundo Municipal de Protecao e Defesa Civil - Fumdec.

3. Interessados/Responsáveis:
3.1. Interessado: Ministério do Desenvolvimento Regional (03.353.358/0001-96).
3.2. Responsável: Jaziel Nunes de Alencar (XXX.571.192-XX).

13.1. Ministros presentes: Walton Alencar Rodrigues (Presidente) e Vital do Rêgo (Relator).
13.2. Ministro-Substituto convocado: Marcos Bemquerer Costa.
13.3. Ministros-Substitutos presentes: Augusto Sherman Cavalcanti e Weder de Oliveira.

VITAL DO RÊGO

Tratam os presentes autos de tomada de contas especial instaurada pelo Ministério do Desenvolvimento Regional em desfavor de Jaziel Nunes de Alencar, em razão da não comprovação da regular aplicação dos recursos repassados pela União por meio do Termo de Compromisso 209/2014 - Siafi 681539 (peça 4) , firmado entre o Ministério da Integração Nacional e o Fundo Municipal de Proteção e Defesa Civil - Fumdec, que tinha por objeto o "Aluguel social, aquisição de materiais de construção, restabelecimento de abastecimento de água potável e limpeza de igarapés".
2.	Adoto como parte do relatório a instrução elaborada pela Secretaria de Controle Externo de Tomada de Contas Especial (peça 76) , a seguir transcrita com os ajustes de forma pertinentes, a qual contou com a anuência de seus dirigentes (peças 77 e 78) :
Cuidam os autos de tomada de contas especial instaurada pelo Ministério do Desenvolvimento Regional, em desfavor de Jaziel Nunes de Alencar (XXX.571.192-XX) , em razão de não comprovação da regular aplicação dos recursos repassados pela União realizadas por meio do Termo de compromisso de registro Siafi 681539 (peça 4) firmado entre o Ministério da Integração Nacional e o Fundo Municipal de Proteção e Defesa Civil - FUMDEC, que tinha por objeto o instrumento descrito como "Aluguel social, aquisição de materiais de construção, restabelecimento de abastecimento de água potável e limpeza de igarapés".
HISTÓRICO
Em 25/9/2018, com fundamento na IN/TCU 71/2012, alterada pela IN/TCU 76/2016, e DN/TCU 155/2016, o dirigente da instituição Ministério do Desenvolvimento Regional autorizou a instauração da tomada de contas especial (peça 38) . O processo foi registrado no sistema e-TCE com o número 1964/2018.
O Termo de compromisso de registro Siafi 681539 foi firmado no valor de R$ 484.575,00, sendo R$ 484.575,00 à conta do concedente e R$ 0,00 referentes à contrapartida do convenente. Teve vigência de 23/9/2014 a 21/3/2015, com prazo para apresentação da prestação de contas em 2/11/2018. Os repasses efetivos da União totalizaram R$ 484.575,00 (peça 11) .
A prestação de contas e complementações enviadas foram analisadas por meio dos documentos constantes no processo (peças 18, 33 e 37) .
O fundamento para a instauração da Tomada de Contas Especial, conforme consignado na matriz de responsabilização elaborada pelo tomador de contas, foi a constatação da seguinte irregularidade: 
O Município solicitou recursos para a realização de ações de resposta que já haviam sido executadas, contrariando o pleito efetuado junto à SEDEC, restando comprovado que o objeto já tinha sido cumprido. Em relação ao recurso federal, não houve esclarecimento a respeito do desenvolvimento das ações, não sendo possível concluir sobre a execução regular dos objetivos compactuados no termo de compromisso em questão. 
Os responsáveis arrolados na fase interna foram devidamente comunicados e, diante da ausência de justificativas suficientes para elidir a irregularidade e da não devolução dos recursos, instaurou-se a tomada de contas especial.
No relatório (peça 51) , o tomador de contas concluiu que o prejuízo importaria no valor original de R$ 482.150,59, imputando-se a responsabilidade a Jaziel Nunes de Alencar, Prefeito de Manacapuru/AM, no período de 1/1/2013 a 31/12/2016, na condição de gestor dos recursos e a Batista - Locadora de Automóveis, na condição de contratado. 
Em 23/3/2020, a Controladoria-Geral da União emitiu o relatório de auditoria (peça 54) , em concordância com o relatório do tomador de contas. O certificado de auditoria e o parecer do dirigente do órgão de controle interno concluíram pela irregularidade das presentes contas (peças 55 e 56) .
Em 3/4/2020, o ministro responsável pela área atestou haver tomado conhecimento das conclusões contidas no relatório e certificado de auditoria, bem como do parecer conclusivo do dirigente do órgão de controle interno, manifestando-se pela irregularidade das contas, e determinou o encaminhamento do processo ao Tribunal de Contas da União (peça 57) .
Na instrução inicial (peça 61) , analisando-se os documentos nos autos, concluiu-se pela necessidade de realização de citação para a seguinte irregularidade: 
Irregularidade 1: não comprovação da boa e regular aplicação dos recursos repassados pelo Termo de Compromisso 209/2014, Siafi 681539 (Portaria MI 245 que autoriza a transferência de recursos para ações de Defesa Civil) , em face da ausência de nexo causal entre as despesas apresentadas e o período em que se poderia realizar as ações de Defesa Civil (despesas incorridas antes do reconhecimento federal do EE ou ECP/do termo de compromisso/do repasse dos recursos) .
Evidências da irregularidade: documentos técnicos presentes no processo (peças 8, 11, 13, 16, 17, 18, 29, 30, 33, 37, 40, 41, 42, 43, 44, 45, 46, 47, 48 e 49) .
Normas infringidas: Constituição da República Federativa do Brasil (art. 37, caput, c/c o art. 70, parágrafo único) ; Decreto-lei 200/1967 (art. 93) ; Decreto 93.872/1986 (art. 66) ; Portaria Interministerial MPDG/MF/CGU 424/2016 (art. 70, § 1º, inc. I, alínea "c") ; Portarias MI 202/2014 e 245/2014 que reconhece situação de emergência e que autoriza a transferência de recursos para ações de Defesa Civil; Ordem Bancária de 17/10/2014 que repassa recursos autorizados pela citada portaria.
Débito relacionado ao responsável Jaziel Nunes de Alencar (XXX.571.192-XX) :
	Data de ocorrência
	Valor histórico (R$) 

	6/11/2014
	483.690,00

Cofre credor: Tesouro Nacional.
Responsável: Jaziel Nunes de Alencar (XXX.571.192-XX) .
Conduta: apresentar comprovantes de despesas incorridas antes do reconhecimento federal do EE ou ECP/do termo de compromisso/do repasse dos recursos repassados no âmbito do Termo de Compromisso 209/2014, Siafi 681539 (Portaria MI 245 que autoriza a transferência de recursos para ações de Defesa Civil) .
Nexo de causalidade: A apresentação de elementos de despesa incorrida antes do reconhecimento federal/do termo de compromisso/do repasse dos recursos no âmbito do Termo de Compromisso 209/2014, Siafi 681539 (Portaria MI 245 que autoriza a transferência de recursos para ações de Defesa Civil) impediu o estabelecimento do nexo causal entre os referidos recursos e as despesas apresentadas, resultando na impugnação das despesas e, consequentemente, em presunção de dano ao erário.
Culpabilidade: O responsável deveria comprovar a compatibilidade entre as despesas realizadas e o período em que as ações de Defesa Civil poderiam ser realizadas, em face do reconhecimento federal de EE ou ECP/termo de compromisso/repasse dos recursos repassados no âmbito do Termo de Compromisso 209/2014, Siafi 681539 (Portaria MI 245 que autoriza a transferência de recursos para ações de Defesa Civil) . 
Encaminhamento: citação.
Apesar de o tomador de contas haver incluído e a Batista - Locadora de Automóveis como responsável neste processo, após análise realizada sobre a documentação acostada aos autos, conclui-se que sua responsabilidade deve ser excluída, uma vez que não há evidências de que tenha tido participação na irregularidade aqui verificada.
Em cumprimento ao pronunciamento da unidade (peça 63) , foi efetuada citação do responsável Jaziel Nunes de Alencar, nos moldes adiante:
	Comunicação: Ofício 70225/2021 - Seproc (peça 65) 
Data da Expedição: 13/1/2022
Data da Ciência: não houve (Mudou-se) (peça 66) 
Observação: Ofício enviado para o endereço do responsável, conforme pesquisa na base de dados no sistema da Receita Federal, custodiada pelo TCU (peça 64) .
	
	Comunicação: Ofício 7129/2022 - Seproc (peça 68) 
Data da Expedição: 7/3/2022
Data da Ciência: não houve (Mudou-se) (peça 69) 
Observação: Ofício enviado para o endereço do responsável, conforme pesquisa na base de dados no sistema do TSE, custodiada pelo TCU (peça 67) .
	
	Comunicação: Ofício 17754/2022 - Seproc (peça 73) 
Data da Expedição: 4/5/2022
Data da Ciência: não houve (Mudou-se) (peça 74) 
Observação: Ofício enviado para o endereço do responsável, conforme pesquisa na base de dados no sistema do TSE, custodiada pelo TCU (peça 70) .
	
	Comunicação: Edital 0621/2022 - Seproc (peça 71) 
Data da Publicação: 3/5/2022 (peça 72) 
Fim do prazo para a defesa: 18/5/2022
	
Conforme Despacho de Conclusão das Comunicações Processuais (peça 75) , as providências inerentes às comunicações processuais foram concluídas. 
Transcorrido o prazo regimental, o responsável Jaziel Nunes de Alencar permaneceu silente, devendo ser considerado revel, nos termos do art. 12, § 3º, da Lei 8.443/1992.
ANÁLISE DOS PRESSUPOSTOS DE PROCEDIBILIDADE DA IN/TCU 71/2012
Avaliação de Viabilidade do Exercício do Contraditório e Ampla Defesa
Verifica-se que não houve o transcurso de mais de dez anos desde o fato gerador sem que tenha havido a notificação do responsável pela autoridade administrativa federal competente (art. 6º, inciso II, c/c art. 19 da IN/TCU 71/2012, modificada pela IN/TCU 76/2016) , uma vez que o fato gerador da irregularidade sancionada ocorreu em 6/11/2014, e o responsável foi notificado sobre a irregularidade pela autoridade administrativa competente conforme segue:
Jaziel Nunes de Alencar, por meio do ofício acostado à peça 14, recebido em 3/6/2015, conforme AR (peça 15) .
Valor de Constituição da TCE 	
Verifica-se, ainda, que o valor atualizado do débito apurado (sem juros) em 1/1/2017 é de R$ 576.316,64, portanto superior ao limite mínimo de R$ 100.000,00, na forma estabelecida conforme os arts. 6º, inciso I, e 19 da IN/TCU 71/2012, modificada pela IN/TCU 76/2016. 
OUTROS PROCESSOS/DÉBITOS NOS SISTEMAS DO TCU COM OS MESMOS RESPONSÁVEIS
Informa-se que foram encontrados processos no Tribunal com o mesmo responsável Jaziel Nunes de Alencar:
	Processo

	Processo 019.701/2017-9 [TCE, encerrado, "Convênio 441-PCN/2014 - Siafi 801880 - firmado entre Departamento do Programa Calha Norte e Município de Manacapuru/AM"]
Processo 000.202/2020-7 [TCE, aberto, "TCE instaurada pelo (a) Departamento do Programa Calha Norte em razão de Não comprovação da regular aplicação dos recursos repassados pela União, Convênio 333/PCN/2014, firmado com o/a MINISTERIO DA DEFESA, Siafi/Siconv 801540, função DEFESA NACIONAL, que teve como objeto CONSTRUÇÃO DE PRAÇA DA JUVENTUDE (nº da TCE no sistema: 2324/2019) "]
Processo 027.312/2016-0 [RA, encerrado, "FOC Proinfância"]
Processo 022.038/2021-3 [CBEX, encerrado, "Cobrança Executiva de multa originária do (s) AC (s) AC-6123-16/2020-1C, referente ao TC Processo 019.701/2017-9"]
Processo 047.439/2020-3 [TCE, aberto, "TCE instaurada pelo (a) Fundo Nacional de Desenvolvimento da Educação em razão de Não comprovação da regular aplicação dos recursos repassados pela União, Termo de compromisso 19601/2013, firmado com o/a Fundo Nacional de Desenvolvimento da Educação, função EDUCACAO, que teve como objeto Obras: Construção Escola 04 salas, localizada no Lago do Calado, Bairro zona rural, cidade de Manacapuru/AM - projeto FNDE R$942.668,18 (nº da TCE no sistema: 1816/2020) "]
Processo 022.040/2021-8 [CBEX, encerrado, "Cobrança Executiva de débito originária do (s) AC (s) AC-6123-16/2020-1C, referente ao TC Processo 019.701/2017-9"]

Informa-se que foram encontrados débitos imputáveis aos responsáveis em outras TCEs registradas no sistema e-TCE:
	TCE

	1185/2022 (R$ 1.712.495,43) - Aguardando manifestação do controle interno

A tomada de contas especial está, assim, devidamente constituída e em condição de ser instruída.
EXAME TÉCNICO
Da validade das notificações:
Preliminarmente, cumpre tecer breves considerações sobre a forma como são realizadas as comunicações processuais no TCU. A esse respeito, destacam-se o art. 179, do Regimento Interno do TCU (Resolução 155, de 4/12/2002) e o art. 4º, inciso III, § 1º, da Resolução TCU 170, de 30 de junho de 2004, in verbis:
Art. 179. A citação, a audiência ou a notificação, bem como a comunicação de diligência, farse-ão:
I - mediante ciência da parte, efetivada por servidor designado, por meio eletrônico, fac-símile, telegrama ou qualquer outra forma, desde que fique confirmada inequivocamente a entrega da comunicação ao destinatário;
II - mediante carta registrada, com aviso de recebimento que comprove a entrega no endereço do destinatário;
III - por edital publicado no Diário Oficial da União, quando o seu destinatário não for localizado
 (...) 
Art. 3º As comunicações serão dirigidas ao responsável, ou ao interessado, ou ao dirigente de órgão ou entidade, ou ao representante legal ou ao procurador constituído nos autos, com poderes expressos no mandato para esse fim, por meio de:
I - correio eletrônico, fac-símile ou telegrama;
II - servidor designado;
III - carta registrada, com aviso de recebimento;
IV - edital publicado no Diário Oficial da União, quando o seu destinatário não for localizado, nas hipóteses em que seja necessário o exercício de defesa.
Art. 4º. Consideram-se entregues as comunicações:
I - efetivadas conforme disposto nos incisos I e II do artigo anterior, mediante confirmação da ciência do destinatário;
II - realizadas na forma prevista no inciso III do artigo anterior, com o retorno do aviso de recebimento, entregue comprovadamente no endereço do destinatário;
III - na data de publicação do edital no Diário Oficial da União, quando realizadas na forma prevista no inciso IV do artigo anterior.
§ 1º O endereço do destinatário deverá ser previamente confirmado mediante consulta aos sistemas disponíveis ao Tribunal ou a outros meios de informação, a qual deverá ser juntada ao respectivo processo.
 (...) 
Bem se vê, portanto, que a validade da citação via postal não depende de que o aviso de recebimento seja assinado pelo próprio destinatário da comunicação, o que dispensa, no caso em tela, a entrega do AR em "mãos próprias". A exigência da norma é no sentido de o Tribunal verificar se a correspondência foi entregue no endereço correto, residindo aqui a necessidade de certeza inequívoca. 
Não é outra a orientação da jurisprudência do TCU, conforme se verifica dos julgados a seguir transcritos:
São válidas as comunicações processuais entregues, mediante carta registrada, no endereço correto do responsável, não havendo necessidade de que o recebimento seja feito por ele próprio (Acórdão 3648/2013-TCU-Segunda Câmara, Relator José Jorge) ;
É prescindível a entrega pessoal das comunicações pelo TCU, razão pela qual não há necessidade de que o aviso de recebimento seja assinado pelo próprio destinatário. Entregandose a correspondência no endereço correto do destinatário, presume-se o recebimento da citação. (Acórdão 1019/2008-TCU-Plenário, Relator Benjamin Zymler) ;
As comunicações do TCU, inclusive as citações, deverão ser realizadas mediante Aviso de Recebimento - AR, via Empresa Brasileira de Correios e Telégrafos, bastando para sua validade que se demonstre que a correspondência foi entregue no endereço correto. (Acórdão 1526/2007-TCU-Plenário, Relator Aroldo Cedraz) .
A validade do critério de comunicação processual do TCU foi referendada pelo Supremo Tribunal Federal, nos termos do julgamento do MS-AgR 25.816/DF, por meio do qual se afirmou a desnecessidade da ciência pessoal do interessado, entendendo-se suficiente a comprovação da entrega do "AR" no endereço do destinatário:
Ementa: agravo regimental. Mandado de segurança. Desnecessidade de intimação pessoal das decisões do tribunal de contas da união. art. 179 do regimento interno do TCU. Intimação do ato impugnado por carta registrada, iniciado o prazo do art. 18 da lei nº 1.533/51 da data constante do aviso de recebimento. Decadência reconhecida. Agravo improvido.
O envio de carta registrada com aviso de recebimento está expressamente enumerado entre os meios de comunicação de que dispõe o Tribunal de Contas da União para proceder às suas intimações.
O inciso II do art. 179 do Regimento Interno do TCU é claro ao exigir apenas a comprovação da entrega no endereço do destinatário, bastando o aviso de recebimento simples.
Da revelia do responsável Jaziel Nunes de Alencar
No caso vertente, a citação do responsável se deu por meio do Edital 621/2022-TCU/Seproc, publicado no DOU em 3/5/2022 (peças 71-72) , devido ao insucesso de realizar a citação por meio de ofícios, cujos avisos de recebimento dos correios foram devolvidos (65-66, 68-69, 73-74) , em endereços constantes na base de dados da Receita Federal e de outras bases de dados públicas custodiadas pelo TCU (TSE) , após pesquisas de endereços realizadas pelo TCU (64, 67 e 70) . 
Importante destacar que, antes de promover a citação por edital, para assegurar a ampla defesa, buscaram-se outros meios possíveis para localizar e citar o responsável, nos limites da razoabilidade, fazendo juntar aos autos informação comprobatória dos diferentes meios experimentados que restaram frustrados, tal como se demonstrou no item anterior da presente instrução (Acórdão 4851/2017-TCU-Primeira Câmara, Relator Augusto Sherman) .
Nos processos do TCU, a revelia não leva à presunção de que seriam verdadeiras todas as imputações levantadas contra os responsáveis, diferentemente do que ocorre no processo civil, em que a revelia do réu opera a presunção da verdade dos fatos narrados pelo autor (Acórdão 1009/2018-TCU-Plenário, Relator Bruno Dantas; 2369/2013-TCU-Plenário, Relator Benjamin Zymler e 2449/2013-TCU-Plenário, Relator Benjamin Zymler) . Dessa forma, a avaliação da responsabilidade do agente não pode prescindir da prova existente no processo ou para ele carreada. 
Ao não apresentar sua defesa, o responsável deixou de produzir prova da regular aplicação dos recursos sob sua responsabilidade, em afronta às normas que impõem aos gestores públicos a obrigação legal de, sempre que demandados pelos órgãos de controle, apresentar os documentos que demonstrem a correta utilização das verbas públicas, a exemplo do contido no art. 93 do Decreto-Lei 200/1967: "Quem quer que utilize dinheiros públicos terá de justificar seu bom e regular emprego na conformidade das leis, regulamentos e normas emanadas das autoridades administrativas competentes." 
Mesmo as alegações de defesa não sendo apresentadas, considerando o princípio da verdade real que rege esta Corte, procurou-se buscar, em manifestações do responsável na fase interna desta Tomada de Contas Especial, se havia algum argumento que pudesse ser aproveitado a seu favor. 
Os argumentos apresentados na fase interna pela empresa (peças 29-30) , porém, não elide a irregularidade apontada, e o ex-prefeito não apresentou defesa à época.
No presente caso, conforme disposto na instrução de citação (peça 41) , ficou configurada a seguinte irregularidade: não comprovação da boa e regular aplicação dos recursos repassados pelo Termo de Compromisso 209/2014, Siafi 681539 (Portaria MI 245 que autoriza a transferência de recursos para ações de Defesa Civil) , em face da ausência de nexo causal entre as despesas apresentadas e o período em que se poderia realizar as ações de Defesa Civil (despesas incorridas antes do reconhecimento federal do EE ou ECP/do termo de compromisso/do repasse dos recursos) .
Não se pode verificar o nexo causal entre os recursos federais repassados e as despesas quando há elementos indicando que se executou serviço/obra ou forneceu material ou prestou serviço antes do reconhecimento federal/do termo de compromisso/do repasse dos recursos e apenas houve faturamento da despesa durante a vigência do termo. 
O apontamento do órgão repassador é de que o município solicitou recursos para a realização de ações de resposta que já haviam sido executadas. Ou seja, os elementos contidos nos autos indicam (sobretudo os registros fotográficos datados e a ordem de fornecimento) que a despesa - aquisição do material de construção - incorreu (em maio/julho de 2014) antes do reconhecimento federal da emergencialidade, do termo de compromisso (portaria autorizando o repasse) e da efetivação do repasse dos recursos federais (ordem bancária) , o que configura quebra do nexo causal mencionado.
A jurisprudência desta Corte informa que a mera execução física do objeto ou de parte dele, por si só, não comprova que os recursos foram aplicados corretamente, cabendo ao responsável demonstrar o nexo causal entre os recursos que lhe foram repassados e os documentos de despesas referentes à execução, de forma que seja possível confirmar que determinada ação foi executada com os recursos transferidos. Esse entendimento fundamenta-se no dever de prestar contas, previsto no parágrafo único do art. 70 da Constituição Federal, bem como em outros normativos infraconstitucionais aplicáveis aos instrumentos de repasse celebrados entre a União e demais entes da federação. Nesse sentido, são os Acórdãos 7200/2018-TCU-Segunda Câmara, da relatoria do Ministro Marcos Bemquerer; 9544/2017-TCU-Segunda Câmara, da relatoria do Ministro Augusto Sherman; 5170/2015-TCU-Primeira Câmara, da relatoria do Ministro Walton Alencar Rodrigues, dentre outros precedentes.                           
A fundamentação para a impugnação das despesas encontra-se nos pareceres técnico-financeiro e na análise consignada na instrução precedente, ensejando a responsabilidade pelo ressarcimento do débito ao gestor municipal.
Em se tratando de processo em que a parte interessada não se manifestou acerca das irregularidades imputadas, não há elementos para que se possa efetivamente aferir e reconhecer a ocorrência de boa-fé na conduta do responsável, podendo este Tribunal, desde logo, proferir o julgamento de mérito pela irregularidade das contas, conforme os termos dos §§ 2º e 6º do art. 202 do Regimento Interno do TCU. (Acórdão 2064/2011-TCU-Primeira Câmara (Relator Ubiratan Aguiar) , 6.182/2011-TCU-1ª Câmara (Relator Weber de Oliveira) , 4.072/2010-TCU-1ª Câmara (Relator Valmir Campelo) , 1.189/2009-TCU-1ª Câmara (Relator Marcos Bemquerer) , 731/2008-TCU-Plenário (Relator Aroldo Cedraz) .
Dessa forma, o responsável Jaziel Nunes de Alencar (XXX.571.192-XX) deve ser considerado revel, nos termos do art. 12, § 3º, da Lei 8.443/1992, devendo as contas serem julgadas irregulares, condenando-o ao débito apurado e aplicando-lhe a multa prevista no art. 57 da Lei 8.443/1992.
Prescrição da Pretensão Punitiva
Vale ressaltar que a pretensão punitiva do TCU, conforme Acórdão 1441/2016-TCU-Plenário, Relator Benjamin Zymler, que uniformizou a jurisprudência acerca dessa questão, subordina-se ao prazo geral de prescrição indicado no art. 205 do Código Civil, que é de dez anos, contado da data de ocorrência da irregularidade sancionada, nos termos do art. 189 do Código Civil, sendo este prazo interrompido pelo ato que ordenar a citação, a audiência ou a oitiva do responsável.
No caso em exame, não ocorreu a prescrição, uma vez que a irregularidade sancionada se deu em 6/11/2014, e o ato de ordenação da citação ocorreu em 2/12/2021 (peça 63) .
CONCLUSÃO
Em face da análise promovida na seção "Exame Técnico", verifica-se que o responsável Jaziel Nunes de Alencar não logrou comprovar a boa e regular aplicação dos recursos; instado a se manifestar, optou pelo silêncio, configurando a revelia, nos termos do § 3º, do art. 12, da Lei 8.443/1992. Ademais, inexistem nos autos elementos que demonstrem a boa-fé do responsável ou a ocorrência de outras excludentes de culpabilidade.
Verifica-se também que não houve a prescrição da pretensão punitiva, conforme análise já realizada.
Tendo em vista que não constam dos autos elementos que permitam reconhecer a boa-fé do responsável, sugere-se que as suas contas sejam julgadas irregulares, nos termos do art. 202, § 6º, do Regimento Interno do TCU, com a imputação do débito atualizado monetariamente e acrescido de juros de mora, nos termos do art. 202, § 1º do Regimento Interno do TCU, descontado o valor eventualmente recolhido, com a aplicação da multa prevista no art. 57 da Lei 8.443/1992.
Por fim, como não houve elementos que pudessem modificar o entendimento acerca das irregularidades em apuração, mantém-se a matriz de responsabilização presente no processo (peça 60) .
PROPOSTA DE ENCAMINHAMENTO
Diante do exposto, submetemos os autos à consideração superior, propondo ao Tribunal:
considerar revel o responsável Jaziel Nunes de Alencar (XXX.571.192-XX) , para todos os efeitos, dando-se prosseguimento ao processo, com fulcro no art. 12, § 3º, da Lei 8.443/1992; 
julgar irregulares, nos termos dos arts. 1º, inciso I, 16, inciso III, alíneas "b" e "c", da Lei 8.443/1992, c/c os arts. 19 e 23, inciso III, da mesma Lei, as contas do responsável Jaziel Nunes de Alencar (XXX.571.192-XX) , condenando-o ao pagamento da importância a seguir especificada, atualizada monetariamente e acrescida dos juros de mora, calculada a partir da data discriminada até a data da efetiva quitação do débito, fixando-lhe o prazo de quinze dias, para que comprove, perante o Tribunal, o recolhimento das referidas quantias aos cofres do Tesouro Nacional, nos termos do art. 23, inciso III, alínea "a", da citada lei, c/c o art. 214, inciso III, alínea "a", do Regimento Interno do TCU.  
		Débitos relacionados ao responsável Jaziel Nunes de Alencar (XXX.571.192-XX) :
	Data de ocorrência
	Valor histórico (R$) 

	6/11/2014
	483.690,00

Valor atualizado do débito (com juros) em 13/6/2022: R$ 776.745,74.
aplicar ao responsável Jaziel Nunes de Alencar (XXX.571.192-XX) a multa prevista no art. 57 da Lei 8.443/1992 c/c o art. 267 do Regimento Interno do TCU, fixando-lhe o prazo de quinze dias, a contar da notificação, para que comprove, perante o Tribunal (art. 214, III, alínea "a", do Regimento Interno do TCU) , o recolhimento da dívida aos cofres do Tesouro Nacional, atualizada monetariamente desde a data do acórdão proferido por este Tribunal até a data do efetivo recolhimento, se paga após o vencimento, na forma da legislação em vigor;
autorizar, desde logo, a cobrança judicial das dívidas, caso não atendida a notificação, na forma do disposto no art. 28, inciso II, da Lei 8.443/1992;
autorizar também, desde logo, se requerido, com fundamento no art. 26, da Lei 8.443, de 1992, c/c o art. 217, §1º do Regimento Interno do TCU, o parcelamento da (s) dívida (s) em até 36 parcelas, incidindo, sobre cada parcela, corrigida monetariamente, os correspondentes acréscimos legais, fixando-lhe o prazo de quinze dias, a contar do recebimento da notificação, para comprovar, perante o Tribunal, o recolhimento da primeira parcela, e de trinta dias, a contar da parcela anterior, para comprovar os recolhimentos das demais parcelas, devendo incidir, sobre cada valor mensal, atualizado monetariamente, os juros de mora devidos, no caso do débito, na forma prevista na legislação em vigor, alertando o responsável de que a falta de comprovação do recolhimento de qualquer parcela importará o vencimento antecipado do saldo devedor, nos termos do § 2º do art. 217 do Regimento Interno deste Tribunal; 
enviar cópia do Acórdão a ser prolatado à Procuradoria da República no Estado do Amazonas, nos termos do § 3º do art. 16 da Lei 8.443/1992, c/c o § 7º do art. 209 do Regimento Interno do TCU, para adoção das medidas cabíveis; e
enviar cópia do Acórdão que vier a ser proferido ao Ministério do Desenvolvimento Regional e ao responsável, para ciência;
informar à Procuradoria da República no Estado do Amazonas, ao Ministério do Desenvolvimento Regional e ao responsável que a presente deliberação, acompanhada do Relatório e do Voto que a fundamenta, está disponível para a consulta no endereço www.tcu.gov.br/acordaos, além de esclarecer que, caso requerido, o TCU poderá fornecer sem custos as correspondentes cópias, de forma impressa; e
informar à Procuradoria da República no Estado do Amazonas que, nos termos do parágrafo único do art. 62 da Resolução TCU 259/2014, os procuradores e membros do Ministério Público credenciados nesta Corte podem acessar os presentes autos de forma eletrônica e automática, ressalvados apenas os casos de eventuais peças classificadas como sigilosas, as quais requerem solicitação formal.
3.	O Ministério Público de Contas, representado nos presentes autos pelo Subprocurador-Geral Dr. Paulo Soares Bugarin, manifestou-se de acordo com a proposta formulada pela unidade técnica (peça 79) .
	É o relatório.

não há.

Subprocurador-Geral Paulo Soares Bugarin.

TOMADA DE CONTAS ESPECIAL. MINISTÉRIO DO DESENVOLVIMENTO REGIONAL. TERMO DE COMPROMISSO DE REGISTRO 209/2014. FUNDO MUNICIPAL DE PROTEÇÃO E DEFESA CIVIL - FUMDEC. NÃO COMPROVAÇÃO DA BOA E REGULAR APLICAÇÃO DOS RECURSOS FEDERAIS REPASSADOS. CITAÇÃO. REVELIA. CONDENAÇÃO EM DÉBITO. MULTA.

TOMADA DE CONTAS ESPECIAL (TCE)

Secretaria de Controle Externo de Tomada de Contas Especial (SecexTCE).

O Ministério do Desenvolvimento Regional instaurou a presente tomada de contas especial  em desfavor de Jaziel Nunes de Alencar, em razão da não comprovação da regular aplicação dos recursos federais repassados no âmbito do Termo de Compromisso 209/2014 (Siafi 681539) , firmado entre o então Ministério da Integração Nacional e o Fundo Municipal de Proteção e Defesa Civil - Fumdec de Manacapuru/AM, que tinha por objeto o "Aluguel social, aquisição de materiais de construção, restabelecimento de abastecimento de água potável e limpeza de igarapés".
O Termo de Compromisso foi firmado no valor de R$ 484.575,00, sem previsão de contrapartida do convenente, com vigência de 23/9/2014 a 21/3/2015, e prazo para apresentação da prestação de contas em 20/4/2015.
Após a prestação de contas, verificou-se que o município havia solicitado recursos para a realização de ações de resposta que já haviam sido executadas, contrariando o pleito efetuado junto à Secretaria Nacional de Proteção e Defesa Civil - Sedec, restando comprovado que o objeto já tinha sido cumprido. Em relação ao recurso federal repassado, não houve esclarecimento a respeito do desenvolvimento das ações, não sendo possível concluir sobre a execução regular dos objetivos compactuados no termo de compromisso em questão.
No âmbito desta Corte, o então prefeito foi regularmente citado, mas permaneceu silente, sem apresentação de alegações de defesa.
Conforme detalhado no relatório precedente, houve necessidade de a citação ser promovida por meio de edital, com publicação no DOU em 3/5/2022, devido ao insucesso de se realizar a citação por meio de ofícios, cujos avisos de recebimento dos correios foram devolvidos, em endereços constantes na base de dados custodiadas pelo TCU.
Assim, com as informações constantes dos autos, não foi afastada a irregularidade caracterizada pela não comprovação da boa e regular aplicação dos recursos repassados pelo Termo de Compromisso 209/2014, em face da ausência de nexo causal entre as despesas apresentadas e o período em que se poderiam realizar as ações de Defesa Civil, com despesas incorridas antes do reconhecimento federal da Situação de Emergência (SE) ou Estado de Calamidade Pública (ECP) e respectivo termo de compromisso e repasse dos recursos.
A Secretaria de Controle Externo de Tomada de Contas Especial propôs o julgamento pela irregularidade das contas, com imputação do débito apurado e aplicação da multa prevista no art. 57 da Lei 8.443/1992, com concordância do Ministério Público de Contas.
Feito esse breve resumo, passo a decidir.
Manifesto minha concordância com os pareceres prévios, transcritos no relatório precedente, razão pela qual acolho em minhas razões de decidir os argumentos neles expendidos.
Foi verificado pelo órgão repassador, por meio do Parecer 104/2017/Sedec/Cenad (peça 18) , que parte do objeto, destinado à construção de pontes temporárias para tráfego de pessoas, foi executado pelo município em momento anterior à formalização do pedido de apoio federal. 
As solicitações de recursos são demonstradas mediante envio do Plano de Resposta, documento que abrange a descrição das ações necessárias a serem desenvolvidas pelo ente, subsequente ao Reconhecimento Federal de Situação de Emergência. Nesse sentido, não foi possível concluir se os recursos transferidos em virtude das inundações foram efetivamente aplicados no enfrentamento daquela situação de anormalidade, já que as ações de resposta já haviam sido executadas, contrariando o pleito efetuado junto à Secretaria Nacional de Proteção e Defesa Civil.
Os normativos do então do Ministério da Integração Nacional editados com o objetivo de reconhecer a situação de emergência no município de Manacaru/AM - Portaria 202/2014 (peça 4) - e autorizar a transferência de recursos para ações de Defesa Civil ao referido Município - Portaria 245/2014 (peça 8) , datam, respectivamente, de 14/8/2014 e 18/9/2014. 
Na relação de pagamentos da prestação de contas (peça 40) , consta único pagamento à empresa EA Batista-ME. No extrato bancário da conta vinculada ao ajuste (peças 13 e 26) , consta pagamento com cartão de crédito, em 5/11/2014, no valor de 483.690,00, à empresa A Batista Locadora, e restituição do saldo restante, por meio de GRU, e, 25/3/2015, no valor de 2.422,90.
Conforme Parecer 1121/2014/CENAD/SEDEC-MI (peça 7) , de 17/9/2014, durante as tratativas para a aprovação do pleito, foram solicitadas diversas informações complementares ao município de Manacaru/AM, que atendeu às diligências e enviou o Plano Detalhado de Resposta (PDR) atualizado. De acordo com as datas dos documentos, inicialmente, considerando-se o caráter complementar das ações do governo federal em defesa civil e que as ações de resposta têm como pressuposto a situação de emergência, inferiu-se a descaracterização da emergencialidade das ações de socorro e assistência, conforme artigo 2° do Decreto 1257/2010. Contudo, considerando-se a continuidade dos efeitos do desastre até o momento daquela análise, entendeu-se que as características locais e as informações sobre danos humanos apresentadas no Formulário de Informações do Desastre (FIDE) e no PDR mantinham nexo com a caracterização emergencial das ações de resposta. 
Logo após, em 25/9/2014, ao enviar as metas detalhadas e itens constantes do plano de resposta, o então prefeito e responsável nesta TCE, Sr. Jaziel Nunes de Alencar, esclareceu que o município já estava arcando com determinadas despesas oriundas do desastre, mas os recursos municipais eram insuficientes para cobrir as despesas totais das ações ainda necessárias (peças 10 e 12) . Ainda acrescentou que o Estado do Amazonas tinha uma pequena participação com o fornecimento de ajuda humanitária, com disponibilização de algumas cestas básicas e galões de água mineral.
Dessa forma, a execução da avença parecia correr de forma regular.
Entretanto, após as prestações de contas inicial (Ofício 78/2015/GP/PMM, de 8/5/2015 - peça 13) e complementar (Ofício 313/2015/GP/PMM, de 16/5/2015 - peça 16) , o Ministério da Integração verificou a necessidade de esclarecimentos acerca do período de execução do objeto do Termo de Compromisso em questão, uma vez que as datas registradas nas fotos do relatório final de prestação de contas que demonstram pontes de acesso construídas eram anteriores ao período de celebração e formalização do pedido de apoio federal. Também foi solicitada a apresentação da nota fiscal, recibo ou documento que comprovasse a despesa paga com o Cartão de Pagamento da Defesa Civil - CPDC, contendo a descrição sumária do objeto do pagamento, com quantitativos.
De fato, em parte das fotos apresentadas na prestação de contas (peça 13) constam datas anteriores à formalização do Termo de Compromisso 209/2014. Adicionalmente, verifiquei que não consta dos autos a Nota fiscal referente ao pagamento realizado à empresa EA Batista-ME.
Consoante jurisprudência assente desta Corte, é imprescindível a demonstração do nexo causal entre os recursos repassados e os documentos de despesas referentes à execução do objeto avençado. A mera execução física do objeto ou de parte dele não comprova o regular emprego dos recursos de convênio firmado com a União. É necessário que o responsável demonstre o nexo causal entre os recursos por ele geridos e os documentos de despesas referentes à execução, como notas de empenho, ordens bancárias, cheques, recibos ou notas fiscais e extratos bancários, com vistas a confirmar a utilização dos recursos da União no ajuste (Acórdão 5170/2015-TCU-Primeira Câmara, Relator Ministro Walton Alencar Rodrigues) .
Portanto, diante da revelia do responsável e da ausência de documentos para afastar a irregularidade evidenciada, acompanho o encaminhamento proposta pela unidade técnica, endossado pelo Parquet de Contas, para o julgamento pela irregularidade das contas do responsável, com a imputação do débito apurado e a aplicação da multa prevista no art. 57 da Lei Orgânica do TCU.
Por fim, procedo a breve ajuste na proposta da unidade para lançar a crédito em favor do responsável os valores restituídos do saldo do convênio via GRU, em 25/3/2015, no montante de R$ 2.422,90, e em 31/3/2015, no montante de R$ 1,51, conforme extrato bancário (peça 13, p. 19) e respectivos comprovantes (peça 13, p. 20 a 23) .
TCU, Sala das Sessões, em 27 de setembro de 2022.
Ministro VITAL DO RÊGO 
Relator